臺灣臺北地方法院刑事判決　　　　　　　 96年度自字第133號
自　訴　人　乙○○
自訴代理人　章修璇律師
被　　　告　甲○○
選任辯護人　王展星律師
上列被告因誹謗案件，經自訴人提起自訴，本院判決如下：
    主  文
甲○○無罪。
    理  由
一、自訴意旨略以：被告甲○○於民國九十六年二月二十八日在
    參加義光教會「林宅血案」二十七週年追思禮拜後，表示二
    十七年前之「林宅血案」與六十年前之二二八事件，同樣都
    是因獨裁政權威權統治，兇手都是蔣介石等語。被告甲○○
    身為執政黨主席，言行對社會大眾深具影響力，卻在媒體前
    發言，扭曲事實，將六十四年去世之蔣介石誣指為發生在六
    十九年「林宅血案」之兇手，影響社會大眾觀感，毀損自訴
    人乙○○之祖父名譽，因認被告甲○○涉犯刑法第三百十二
    條第二項之誹謗死者罪嫌等語。
二、按犯罪事實應依證據認定之，無證據不得認定犯罪事實；又
    不能證明被告犯罪者，應諭知無罪之判決，刑事訴訟法第一
    百五十四條第二項、第三百零一條第一項分別定有明文。次
    按刑法誹謗罪係以意圖散布於眾，而指摘或傳述足以毀損他
    人名譽之事，為其成立要件。行為人所指摘或傳述之事，必
    須具有足以損害被指述人名譽之具體事件內容，始有誹謗行
    為可言。而行為人所指摘或傳述之事是否「足以毀損他人名
    譽」，應就被指述人之個人條件以及指摘或傳述內容，以一
    般人之社會通念為客觀之判斷。須行為人所指摘或傳述之具
    體事實，足以使被指述人在社會上所保有之人格及聲譽地位
    ，因行為人之惡害性指摘或傳述，使之有受貶損之危險性或
    可能性方屬之。惟名譽究有無毀損，非單依被害人主觀上之
    感情決定之，實應依社會客觀之評價，對其人之真實價值是
    否已受貶損而決定之。
三、再者，言論自由為人民之基本權利，憲法第十一條有明文保
    障，國家應給予最大限度之維護，俾其實現自我、溝通意見
    、追求真理及監督各種政治或社會活動之功能得以發揮。惟
    為兼顧對個人名譽、隱私及公共利益之保護，法律尚非不得
    對言論自由依其傳播方式為合理之限制。刑法第三百十條第
    一項及第二項針對以言詞或文字、圖畫而誹謗他人名譽者之
    誹謗罪規定，係為保護個人法益而設，以防止妨礙他人之自
    由權利，符合憲法第二十三條規定之意旨。至同條第三項前
    段以對誹謗之事，能證明其為真實者不罰之規定，則係針對
    言論內容與事實相符者之保障，並藉以限定刑罰權之範圍，
    非謂指摘或傳述誹謗事項之行為人，必須自行證明其言論內
    容確屬真實，始能免於刑責。惟行為人雖不能證明言論內容
    為真實，但依其所提證據資料，認為行為人有相當理由確信
    其為真實者，即不能以誹謗罪之刑責相繩，亦不得以此項規
    定而免除檢察官或自訴人於訴訟程序中，依法應負行為人故
    意毀損他人名譽之舉證責任，或法院發現其為真實之義務。
    又刑法第三百十一條規定：「以善意發表言論，而有左列情
    形之一者，不罰：一、因自衛、自辯或保護合法之利益者。
    二、公務員因職務而報告者。三、對於可受公評之事，而為
    適當之評論者。四、對於中央及地方之會議或法院或公眾集
    會之記事，而為適當之載述者。」係法律就誹謗罪特設之阻
    卻違法事由，目的即在維護善意發表意見之自由，亦不生牴
    觸憲法問題，此有司法院大法官會議釋字第五０九號解釋文
    及解釋理由書可參。是以，行為人所為言論，是否有前述免
    責事由存在，應依下述各點衡量之：
  (一)行為人就其發表非涉及私德而與公共利益有關之言論所憑之
    證據資料，至少應有相當理由確信其為真實，即主觀上應有
    確信「所指摘或傳述之事為真實」之認識，倘行為人主觀上
    無對其「所指摘或傳述之事為不實」之認識，即不成立誹謗
    罪。惟若無相當理由確信為真實，僅憑一己之見逕予杜撰、
    揣測、誇大，甚或以情緒化之謾罵字眼，在公共場合為不實
    之陳述，達於誹謗他人名譽之程度，即非不得以誹謗罪相繩
    。此與美國於憲法上所發展出的「實質惡意原則（或稱真正
    惡意原則，actual malice ）」，大致相當。而所謂「真正
    惡意原則」係指發表言論者於發表言論時明知所言非真實，
    或因過於輕率疏忽而未探究所言是否為真實，則此種不實內
    容之言論即須受法律制裁。準此，是否成立誹謗罪，首須探
    究者即為行為人主觀上究有無相當理由確信其所指摘或傳述
    之事為真實之誹謗故意。
  (二)「言論」在學理上可分為「事實陳述」及「意見表達」二者
    。「事實陳述」始有真實與否之問題，「意見表達」或對於
    事物之「評論」，因屬個人主觀評價之表現，即無所謂真實
    與否可言。而自刑法第三百十條第一項規定：「意圖散布於
    眾，而指摘或傳述足以毀損他人名譽之事者，為誹謗罪」、
    第三項前段規定：「對於所誹謗之事，能證明其為真實者，
    不罰。」等文義觀之，所謂得證明為真實者，唯有「事實」
    。據此可徵，我國刑法第三百十條之誹謗罪所規範者，僅為
    「事實陳述」，不包括針對特定事項，依個人價值判斷所提
    出之主觀意見、評論或批判，此種意見表達應屬同法第三百
    十一條第三款所定之免責事項，亦即所謂「合理評論原則」
    之範疇。是就可受公評之事項，縱批評內容用詞遣字尖酸刻
    薄，足令被批評者感到不快或影響其名譽，亦應認受憲法之
    保障，不能以誹謗罪相繩，蓋維護言論自由俾以促進政治民
    主及社會健全發展，與個人名譽可能遭受之損失兩相權衡，
    顯有較高之價值。易言之，憲法對於「事實陳述」之言論，
    係透過「實質惡意原則」予以保障，對於「意見表達」之言
    論，則透過「合理評論原則」，亦即「以善意發表言論，對
    於可受公評之事為適當評論」之誹謗罪阻卻違法事由，賦與
    絕對保障。
  (三)又刑法第三百十一條所謂「可受公評之事」，則指與公眾利
    益有密切關係之公共事務而言。故行為人所製作有關可受公
    評之事之文宣內容或公開發表之意見，縱嫌聳動或誇張，然
    其目的不外係為喚起一般民眾注意，藉此增加一般民眾對於
    公共事務之瞭解程度。因此，表意人就該等事務，對於具體
    事實有合理之懷疑或推理，而依其個人主觀之價值判斷，公
    平合理提出主觀之評論意見，且非以損害他人名譽為唯一之
    目的者，不問其評論之事實是否真實，即可推定表意人係出
    於善意，避免人民因恐有侵害名譽之虞，無法暢所欲言或提
    供一般民眾亟欲瞭解或參與之相關資訊，難收發揮監督公務
    員或公眾人物之效。
四、自訴意旨認被告甲○○涉犯誹謗罪嫌，無非以自訴人提出聯
    合報、蘋果日報、臺灣時報、中華日報、眾聲日報之報紙報
    導等，為其主要論據。
五、訊據被告固坦承曾於前揭時地陳述二十七年前之「林宅血案
    」與六十年前之二二八事件，同樣都是因獨裁政權威權統治
    ，兇手都是蔣介石等語，惟堅決否認有何誹謗死者之犯行，
    並辯稱：伊陳述係指二十七年前之「林宅血案」與六十年前
    之二二八事件的發生原因，都是因為獨裁政權威權統治所致
    ，而獨裁政權威權統治是蔣介石創設下來的，所以伊說兇手
    等於是蔣介石，重點在於獨裁政權威權統治的制度殺人，而
    非指蔣介石自己去殺人，伊所為陳述係基於三段論法所為推
    論，且「林宅血案」與二二八事件都是歷史上之不幸事件，
    且為政治事件，本得基於歷史脈絡，就蔣介石對該二不幸事
    件有無政治及歷史責任而為評論，伊之發言係基於善意而對
    可受公評事項發表評論，屬於憲法對言論自由之保障範圍等
    語。經查：被告曾於九十六年二月二十八日在義光教會參加
    「林宅血案」二十七週年追思禮拜後，表示二十七年前之「
    林宅血案」與六十年前之二二八事件，同樣都是因獨裁政權
    威權統治，兇手都是蔣介石等語之事實，業據被告於本院審
    理時自承在卷，核與自訴人所提出之前開聯合報等報紙報導
    被告之發言內容相符，故被告曾為前揭陳述等情，首堪認定
    。再查，由二二八事件發生時以迄六十四年蔣介石先生逝世
    時止，蔣介石先生均係政府之最高領導人，且其間臺灣地區
    戒嚴長達數十年，並因實施戒嚴之緣故，而未能進入正常政
    黨政治而屬威權體制，乃屬公眾所週知。復審酌二二八事件
    與「林宅血案」之性質，同屬歷史上之不幸事件，且均有無
    辜婦孺無端喪命，該二事件之發生原因向為輿論所關注，迄
    今雖仍未有定論，但客觀上就該二事件之發生原因及責任歸
    屬，顯係可受公評之事項，要無疑義。繼查，二二八事件發
    生時，正值大陸地區剿匪戰事急迫，蔣介石先生於二二八事
    件發生前後，並未身處臺灣地區，而均在大陸地區，故歷來
    探討二二八事件時，均著重蔣介石先生就二二八事件之發生
    及其後派軍赴臺實施清鄉行動有無政治或歷史責任，而無敘
    及蔣介石先生於二二八事件中有無親自前來臺灣地區乙節，
    再者，蔣介石先生係於六十四年即已辭世，早於「林宅血案
    」發生日期已有數年之久，客觀上應無誤認蔣介石先生係親
    自著手「林宅血案」之可能，從而本院細繹被告前揭於義光
    教會（即「林宅血案」之發生地點）之發言內容，被告顯係
    在悼念「林宅血案」之喪生者時，就二二八事件及「林宅血
    案」之發生原因及責任歸屬而為評論，且依其發言內容以觀
    ，被告係著重於論述威權時代下該二不幸事件與社會體制之
    關聯性，並無指摘蔣介石先生即係著手實施者之意，且客觀
    上亦無使社會一般大眾因而產生誤認混淆之虞。
六、末查，蔣介石先生長期擔任政府之領導人，向為全民注目之
    焦點，確為公眾人物無訛。是其名譽權之保障與非公眾人物
    之常人相較，當受較嚴格之限制，又關於被告所陳述二二八
    事件及「林宅血案」發生原因及責任歸屬之言論，事涉無辜
    婦孺性命而為輿論所長期探討，而屬公眾事務，當為可受公
    評之事。又被告為政治人物，所為與公眾事務相關之陳述，
    乃係基於其個人之判斷而為評論，並非以損害他人名譽為主
    要目的，應可推定其所為之陳述乃出於善意，並對可受公評
    之事為合理評論，以期發揮時政針砭之目的，應為不罰。綜
    上，被告係基於善意而為合理之評論，係屬意見表達之範圍
    ，而與事實陳述無涉。且上開言論與公眾事務相關，均屬可
    受公評之事，且未逾越合理評論之範圍，應受憲法之保障，
    俾以維護言論自由進而促進政治民主及社會健全發展，而有
    刑法第三百十一條第三款阻卻違法事由之適用。此外，復查
    無其他積極證據足證被告涉有自訴意旨所指之犯行，揆諸前
    揭說明，自應為被告無罪判決之諭知。
據上論斷，應依刑事訟法第三百四十三條、第三百零一條第一項
，判決如主文。
中　　華　　民　　國　　96　　年　　10　　月　　26　　日
　　　　　　　　　            刑事第二庭法　官　劉煌基
上正本證明與原本無異。
如不服本判決，應於判決送達後10日內向本院提出上訴狀 (應抄
附繕本)。
                                        書記官  周小玲
中　　華　　民　　國　　96　　年　　10　　月　　29　　日
中華民國刑法第312條
（侮辱誹謗死者罪）
對於已死之人公然侮辱者，處拘役或 3 百元以下罰金。
對於已死之人犯誹謗罪者，處 1 年以下有期徒刑、拘役或 1 千
元以下罰金。
中華民國刑法第311條
（免責條件）
以善意發表言論，而有左列情形之一者，不罰：
一  因自衛、自辯或保護合法之利益者。
二  公務員因職務而報告者。
三  對於可受公評之事，而為適當之評論者。
四  對於中央及地方之會議或法院或公眾集會之記事，而為適當
    之載述者。
